臺灣臺南地方法院新市簡易庭民事簡易判決
110年度新簡字第481號
原      告  中國信託商業銀行股份有限公司


法定代理人  利明献  
訴訟代理人  高義欽  
被      告  王啓南  

            劉秀華  


上列當事人間請求確認抵押權不存在事件，經本院於民國110年1
1月12日言詞辯論終結，判決如下：
    主      文
確認被告王啓南與被告劉秀華間如附表一所示之抵押權所擔保之
債權不存在。
被告劉秀華應將如附表一所示之抵押權設定登記予以塗銷。
確認被告王啓南與被告劉秀華間如附表二所示之抵押權所擔保之
債權不存在。
被告劉秀華應將如附表二所示之抵押權設定登記予以塗銷。
訴訟費用新臺幣3,090元由被告負擔。
    事實及理由
一、按確認法律關係之訴，非原告有即受確認判決之法律上利益
    者，不得提起之，民事訴訟法第247條第1項前段定有明文；
    又所謂即受確認判決之法律上利益，係指因法律關係之存否
    不明確，致原告在私法上之地位有受侵害之危險，而此項危
    險得以對於被告之確認判決除去者而言。本件原告主張其係
    被告王啓南之債權人，而被告王啓南就其所有如附表一所示
    之土地，設定如附表一所示之抵押權；另就如附表二所示之
    土地，設定如附表二所示之抵押權予被告劉秀華，上開抵押
    權所擔保之債權是否存在，於原告法律上之債權人是否獲清
    償之地位即有不安之狀態存在，且此種不安之狀態，得以確
    認判決將之除去，揆之前揭規定及說明，應認原告提起本件
    確認訴訟，有確認利益。又被告劉秀華經合法通知，無正當
    理由，未於言詞辯論期日到場，核無民事訴訟法第386條各
    款所列情形，爰依原告之聲請，由其一造辯論而為判決。
二、原告起訴主張：
  ㈠原告對被告王啓南已取得本院所核發之103年度司執字第1637
    8號債權憑證，被告王啓南應清償原告新臺幣（下同）284,6
    60元及依執行名義應清償之利息，屢經催討，被告王啓南皆
    未清償。原告欲對被告王啓南名下財產強制執行，始發現被
    告王啓南分別於民國84年2月25日、83年8月31日將如附表一
    所示之土地設定如附表一所示之抵押權；將如附表二所示之
    土地設定如附表二所示之抵押權予被告劉秀華，致原告於本
    院103年度司執字第16378號強制執行案件因執行無實益而不
    能受償。又如附表一、二所示之抵押權存續期間分別至84年
    5月21日、83年11月30日，至今已逾26年，未見抵押權人即
    被告劉秀華積極追償，被告間是否有債權債務關係，容有疑
    問，實難摒除上開抵押權所擔保之債權係非真實而不存在之
    可能，故被告間應就有交付金錢及確有抵押債權存在之事實
    負舉證責任，如無法舉證，則可認被告間之上開抵押權所擔
    保之債權不存在，上開抵押權亦不生效力。而被告王啓南怠
    於行使其請求被告劉秀華塗銷如附表一、二所示抵押權之權
    利，原告為保全債權，自得代位行使其權利，爰依民法第24
    2條、第767條第1項中段規定提起本件訴訟。
  ㈡並聲明：如主文第1項至第4項所示。
三、被告部分：
  ㈠被告王啓南則以：當時有欠被告劉秀華錢，所以將系爭土地
    設定抵押給她，目前尚未清償完畢，已經很久沒還她錢了。
    確實有欠原告債務，對於原告請求塗銷抵押權設定無意見。
  ㈡被告劉秀華經合法通知，未於言詞辯論期日到庭，亦未提出
    書狀為任何陳述或答辯。
四、本院得心證之理由:
  ㈠原告主張其為被告王啓南之債權人，並向本院聲請執行被告
    王啓南名下之系爭土地，惟因系爭土地上有如附表一、二所
    示之抵押權設定，致拍賣無實益而撤銷查封，並核發本院10
    3年度司執字第16378號債權憑證，業據其提出本院103年度
    司執字第16378號債權憑證及繼續執行紀錄表、本院民事執
    行處103年3月28日南院崑103司執東字第16378號函、系爭土
    地登記謄本為證，並有臺南市麻豆地政事務所110年10月7日
    所登記字第1100092397號函所附人工登記簿謄本，且為被告
    王啓南所不爭執。而被告劉秀華經合法之通知，而未於言詞
    辯論期日到場，亦未提出準備書狀爭執，依民事訴訟法第28
    0條第3項準用第1項規定，對原告主張之事實即應視同自認
    ，依上開證據調查結果，堪信原告之主張為真實。
  ㈡按當事人主張有利於己之事實者，就其事實有舉證之責任；
    民事訴訟法第277條前段定有明文。又確認法律關係不存在
    之訴，如被告主張其法律關係存在時，應由被告負舉證責任
    。又抵押權為從物權，以其擔保之債權存在為發生之要件，
    契約當事人間除以債權之發生為停止條件，或約定就將來應
    發生之債權而設定外，若所擔保之債權不存在，縱為抵押權
    之設定登記，自難認其抵押權業已成立；倘無所擔保之債權
    存在，抵押權即無由成立，自應許抵押人請求塗銷該抵押權
    之設定登記（最高法院89年度台上字第1086號判決要旨參照
    ）。原告主張如附表一、二所示之抵押權所擔保之債權不存
    在，依前揭說明，如被告主張該債權債務關係確屬存在，應
    由被告就此負舉證之責任。被告王啓南雖稱其與被告劉秀華
    間有借貸關係存在，惟並未舉證以實其說，自難為其有利之
    認定，另抵押權人即被告劉秀華已於相當時期受合法之通知
    ，而未於言詞辯論期日到場，亦未提出任何書狀以供本院斟
    酌，衡諸如附表一、二所示之抵押權設定迄今均已逾26年，
    是原告請求確認如附表一、二所示之抵押權所擔之保債權並
    不存在，應有理由。
  ㈢按債務人怠於行使其權利時，債權人因保全債權，得以自己
    之名義，行使其權利。但專屬於債務人本身者，不在此限；
    所有人對於妨害其所有權者，得請求除去之，民法第242條
    、第767條第1項中段定有明文。又抵押權從屬於債權而存在
    ，若債權不存在或確定不發生，則抵押權自不能單獨存在。
    如附表一、二所示之抵押權擔保之債權不存在，業經認定如
    前，本於抵押權之從屬性，可認如附表一、二所示之抵押權
    不存在，原告既為被告王啓南之債權人，依民法第242條、
    第767條第1項中段規定，代位請求被告劉秀華塗銷如附表一
    、二所示之抵押權登記，為有理由，應予准許。
五、從而，原告依民法第242條、第767條第1項中段規定，請求
    確認如附表一、二所示之抵押權所擔保之債權不存在，並代
    位請求被告劉秀華塗銷如附表一、二所示之抵押權登記，均
    有理由，應予准許。
六、按訴訟費用，由敗訴之當事人負擔；共同訴訟人，按其人數
    ，平均分擔訴訟費用。但共同訴訟人於訴訟之利害關係顯有
    差異者，法院得酌量其利害關係之比例，命分別負擔；法院
    為終局判決時，應依職權為訴訟費用之裁判，民事訴訟法第
    78條、第85條第1項、第87條第1項定有明文。經核本件訴訟
    費用額為3,090元（即第一審裁判費），而原告之請求為有
    理由，爰依上開規定確定被告應負擔之訴訟費用如主文第5
    項所示。
七、結論：本件原告之訴為有理由。爰依民事訴訟法第436條第2
    項、第385條第1項前段、第78條、第85條第1項、第87條第1
    項，判決如主文。
中　　華　　民　　國　　110 　年　　12　　月　　2 　　日
                    新市簡易庭  法  官  曾仁勇
附表一：
編號 土地標示 面積 設定權利範圍  01 臺南市○○區○○○段000000地號 698平方公尺 3分之1  02 臺南市○○區○○○段00000地號 247平方公尺 6分之1  03 臺南市○○區○○○段00000地號 1378平方公尺 3分之1  04 臺南市○○區○○○段000地號 1731平方公尺 3分之1 抵押權設定內容： ⒈收件年期、字號：民國84年南麻字第001849號 ⒉登記日期：84年2月25日 ⒊權利人：劉秀華 ⒋債權額比例：全部 ⒌擔保債權總金額：新臺幣240,000元 ⒍存續期間：自84年2月21日至84年5月21日 ⒎清償日期：依照各個契約約定 ⒏利息（率）：依照各個契約約定 ⒐遲延利息（率）：依照各個契約約定 ⒑違約金：依照各個契約約定 ⒒債務人及債務額比例：王啓南 ⒓設定義務人：王啓南 ⒔共同擔保地號：二重溪段104-16、108-6、127-2、149    
附表二：
編號 土地標示 面積 設定權利範圍  01 臺南市○○區○○○段00000地號 1378平方公尺 3分之1  02 臺南市○○區○○○段000地號 1731平方公尺 3分之1 抵押權設定內容： ⒈收件年期、字號：民國83年南麻字第010757號 ⒉登記日期：83年8月31日 ⒊權利人：劉秀華 ⒋債權額比例：全部 ⒌擔保債權總金額：新臺幣360,000元 ⒍存續期間：自83年8月30日至83年11月30日 ⒎清償日期：依照各個契約約定 ⒏利息（率）：依照各個契約約定 ⒐遲延利息（率）：依照各個契約約定 ⒑違約金：依照各個契約約定 ⒒債務人及債務額比例：王啓南 ⒓設定義務人：王啓南 ⒔共同擔保地號：二重溪段127-2、149    
以上正本係照原本作成。
如不服本判決，應於判決送達後20日內，向本院提出上訴狀並表
明上訴理由，如於本判決宣示後送達前提起上訴者，應於判決送
達後20日內補提上訴理由書（須附繕本）。
如委任律師提起上訴者，應一併繳納上訴審裁判費。
中　　華　　民　　國　　110 　年　　12　　月　　2 　　日
                                書記官  吳佩芬